最高法院刑事判決　　　　　　　　　　　　　　　九十一年度台上字第二二二四號
　　上　訴　人　台灣高等法院高雄分院檢察署檢察官
　　被　　　告　甲○○
右上訴人因被告違反麻醉藥品管理條例案件，不服台灣高等法院高雄分院中華民國八
十八年十二月二十二日第二審更審判決 (八十八年度上更(一)字第一八九號，起訴案號
：台灣高雄地方法院檢察署八十四年度偵字第一四三六四號) ，提起上訴，本院判決
如左：
    主  文
原判決撤銷，發回台灣高等法院高雄分院。
    理  由
本件原判決以公訴意旨略稱：被告甲○○與王漢中、吳秀娟基於共同概括犯意，自民
國八十四年三月一日後之某日起，連續在高雄縣大寮鄉○○村○○路七十之九號四樓
 (頂樓加蓋之違建) ，以自備器材，非法製造化學合成麻醉藥品安非他命，於同年七
月二十一日二十時二十分，在前開處所為警查獲，並扣得如原判決附表所示之物，因
認被告涉犯麻醉藥品管理條例第十三條之一第二項第一款非法製造安非他命罪嫌。經
審理結果，認被告犯罪不能證明，因而將第一審關於此部分之科刑判決撤銷，改判諭
知被告無罪，固非無見。
惟查：(一)審理事實之法院，對於被告有利及不利之證據，應一律注意，詳為調查，然
後綜合全案證據資料，本於經驗法則以定其取捨，並將取捨證據及得心證之理由於判
決內詳為說明，始為適法。原判決理由謂製造安非他命須有原料及工具，本件查獲如
原判決附表所示之物，其中編號一、二係安非他命成品，編號三至編號二十七屬一般
之工具，既無製造安非他命之原料麻黃素，亦無半成品或其他製品，難認有製造安非
他命行為云云。然關於製造安非他命成品之過程、所需原料及需要具備何種設備器材
，業經第一審向行政院衛生署藥物食品檢驗局查明，經該局將上述資料檢送第一審法
院，此有該局八十四年十二月二十一日藥檢壹字第八四二一七五四號函及所附安非他
命製造原料及製作過程等資料一份及中譯本可稽。復經第一審將上述製造安非他命成
品之文獻及扣案之物品送請高雄醫學院附設中和醫院鑑定扣案物品是否為製造安非他
命之器具，經該醫院鑑定結果：「送驗所有物品器具及所測到含有麻黃素及甲基安非
他命的證據，此些材料應是在製造甲基安非他命」，有該醫院八十五年五月二十一日
編號0000000｜一至六號檢驗報告單足憑。依高雄醫學院附設中和醫院所為之
鑑定，原判決附表編號十度量杯 (燒杯) 二十四個、編號十一磨粉器一組、編號二十
一水煙斗一瓶、編號二十四玻璃管四支，均殘留有麻黃素及安非他命，應為製造甲基
安非他命之工具。原審對於該鑑定報告未予調查斟酌，遽認扣案之器材屬一般之工具
，自嫌速斷，其認查獲之物品並無製造安非他命之原料麻黃素，亦與卷內證據資料不
符，難謂適法。(二)扣案如原判決附表所示安非他命成品及工具，係在被告所承租住處
之四樓查獲，且被告承認該住處平時有被告、吳秀娟及被告之父王亞利居住，被告之
兄王漢中並未居住該處，僅常去找吳秀娟，該四樓被告是當做倉庫使用，四樓中二面
白板上之記載為被告所寫，強力照明燈為被告所購等情，並據吳秀娟、王漢中均稱四
樓係上鎖，其等未上過四樓，及查獲之警員黃炳南、陳朝旗、林進雄證述查獲時三、
四樓是上鎖等語，復經警員在該四樓查獲被告之身分證及存摺，則該四樓似為被告所
單獨使用，且有上鎖，若非被告本人或經其允准，他人當無法擅入，而原判決附表編
號一之安非他命成品有五百多公克，編號二之安非他命成品 (或半成品) 有三十六公
克，是警方查獲扣案物品及工具時，被告縱未在場，但涉嫌在該處製造安非他命之人
，仍非不能查明。究竟該四樓之處平時除被告外，尚有何人出入？被告不在時，該四
樓之鎖匙由何人保管使用？被告購置強力照明燈之目的何在？證人周培雄證述被告於
八十四年七月十五日外出赴台北，經其告知被告家中發生事情始回高雄，但被告之身
分證卻留在四樓被警查獲，且現場二面白板中之「月份行事曆」記載為七月，而十五
、十八、二十一日均仍有記事 (見警卷所附照片) ，倘被告於七月十五日赴台北停留
多日，何以未隨身攜帶身分證，「月份行事曆」上十五、十八、二十一日均仍有記事
？以上各節，與判斷被告有無製造安非他命之行為攸關，原審未予詳查說明，遽認被
告犯罪不能證明，亦嫌查證未盡及理由欠備。檢察官上訴意旨，指摘原判決不當，非
無理由，應認仍有發回更審之原因。
據上論結，應依刑事訴訟法第三百九十七條、第四百零一條，判決如主文。
中      華      民      國    九十一    年      四      月    二十四    日
                              最高法院刑事第七庭
                                  審判長法官  張  信  雄
                                        法官  賴  忠  星
                                        法官  張  清  埤
                                        法官  呂  永  福
                                        法官  蕭  仰  歸
      右正本證明與原本無異
                                              書  記  官
中      華      民      國    九十一    年      五      月      一      日
